最高法院刑事判決　　　　　　九十四年度台上字第四四四九號
　　上訴人　乙○○
上列上訴人因甲○○自訴偽造有價證券案件，不服台灣高等法院
台南分院中華民國九十一年九月二十六日第二審判決（九十一年
度上訴字第七七四號，自訴案號：台灣台南地方法院九十年度自
字第二一四號），提起上訴，本院判決如下：
　　主　文
原判決撤銷，發回台灣高等法院台南分院。
　　理　由
本件原判決認定上訴人乙○○於民國八十七年六月間邀集民間互
助會一組，期間自同年六月十日起至八十九年六月十日止，每會
會款新台幣（下同）五千元。但因參加之會員人數不足，上訴人
即基於意圖為自己不法所有之概括犯意，虛列「廖秀霞」、「廖
秀莉」為會員，以此不實之會員資料邀甲○○參加，致甲○○陷
於錯誤而參加五會，並自八十七年六月十日起陸續給付會款共四
十二萬五千元。迨八十八年十月間，上訴人宣布停會，甲○○始
悉上情。再，上訴人參加蔡枝勝於八十七年四月間邀集之民間互
助會一會，另冒用「甲○○」名義參加一會。嗣上訴人於八十七
年六月十日標得一會，又於同年十二月十日偽造「甲○○」之署
押、標息四千九百元之標單，參加競標而得標，使蔡枝勝陷於錯
誤，交付六十九萬八千七百元之會款予上訴人，足以生損害於甲
○○。上訴人復基於意圖供行使之用之概括犯意，於同年十二月
十二日，在屏東縣南州鄉○○路七十五號住處，利用不知情之張
滋晏代其連續在本票上書寫發票人「甲○○」、地址台南縣新市
鄉○○街二十四號、發票日八十七年十二月十二日、金額各二萬
元之本票共三十七張；上訴人另委由不知情者偽刻「甲○○」印
章一枚，加蓋於上開本票上，再持交蔡枝勝收執等情。因而維持
第一審論處上訴人連續意圖為自己不法之所有，以詐術使人將本
人之物交付，及連續意圖供行使之用，而偽造有價證券罪刑之判
決，駁回其於第二審之上訴。固非無見。
惟查刑法上之連續犯，係指基於概括之犯意，連續數行為，觸犯
構成要件相同之罪名而言。所謂連續數行為，在時間上須有先後
次序可分，逐次實施而有連續性，在刑法評價上各具獨立性，每
次行為皆可獨立成罪，構成同一之罪名，始足當之。原判決認定
上訴人於八十七年十二月十二日，在其住處利用不知情之張滋晏
偽造「甲○○」名義為發票人之本票共三十七張，並加蓋偽造之
「甲○○」印章於本票上，交付會首蔡枝勝收執等情。如果無訛
，上訴人偽造三十七張本票，僅一次利用張滋晏為之，倘張滋晏
係同時同地密接偽造三十七張本票，依一般社會健全觀念，在時
間差距上可否分開？或數個舉動之接續實施？在刑法評價上是否
各具獨立性，抑應合為包括之一行為予以評價？即非無疑。乃原
判決未詳加探求，遽以上訴人多次偽造有價證券之犯行，時間緊
接，方法相同，且觸犯構作要件相同之罪名，顯係基於概括犯意
為之，應依刑法第五十六條之規定以一罪論，並加重其刑（見原
判決第十一面第十四行至第十七行），難謂於法無違。再，原判
決認定上訴人誘使甲○○加入其邀集之互助會，陸續（連續）詐
取會款之時間，係自八十七年六月十日起至八十八年十月止，又
冒用「甲○○」名義參加蔡枝勝邀集之互助會，於八十七年十二
月十日偽造「甲○○」名義之標單參與競標，得標後向蔡枝勝詐
取會款等情，則上訴人向甲○○、蔡枝勝訛詐會款，均在同一期
間內所為，其先後詐欺取財之行為，是否基於概括之犯意？亦有
再事斟酌之餘地。原判決認兩者犯意各別，應分論併罰，但未說
明其憑以論斷之依據及理由，同有可議。復查偽造之署押，依刑
法第二百十九條規定，不問屬於犯人與否，沒收之，係採義務沒
收主義，縱未經搜獲，如不能證明確已滅失而不存在，仍應為沒
收之諭知，法院無審酌之餘地。原判決謂上訴人偽造「甲○○」
名義之標單至今已逾三年，既未尋獲應已丟棄滅失，故該標單及
其上之偽造署押，不予宣告沒收（見原判決第十二面第四行至第
六行）；徒以標單未尋獲而逕認「應已滅失」，資為不予沒收偽
造署押之論據，亦嫌欠洽。上訴意旨指摘原判決違背法令，尚非
全無理由，應認有撤銷發回更審之原因。關於原判決事實一（即
上訴人向甲○○詐取會款）部分，係依刑法第三百三十九條第一
項論處罪刑，雖屬刑事訴訟法第三百七十六條第四款所列不得上
訴於第三審法院之案件，但與事實二（即上訴人向蔡枝勝詐取會
款）部分有無連續犯之裁判上一罪關係，其事實認定及法律適用
之當否尚屬不明，基於審判不可分原則，本院自得加以審理並發
回之，附此說明。
據上論結，應依刑事訴訟法第三百九十七條、第四百零一條，判
決如主文。
中　　華　　民　　國　九十四　年　　八　　月　十八　　日
                      最高法院刑事第三庭
                          審判長法官  紀　俊　乾
                                法官  黃　正　興
                                法官  劉　介　民
                                法官  陳　東　誥
                                法官  林　秀　夫
      本件正本證明與原本無異
                                      書  記  官
中　　華　　民　　國　九十四　年　　八　　月　二十二　日
                                                  Ｒ
